【裁判字號】    96,易,1126
【裁判日期】    970729
【裁判案由】    侵占
【裁判全文】
臺灣屏東地方法院刑事判決              96年度易字第1126號
公  訴  人  臺灣屏東地方法院檢察署檢察官
被      告  乙○○
上列被告因侵占案件，前經臺灣屏東地方法院檢察署檢察官不起
訴處分（96年度調偵字第202 號），繼經臺灣高等法院高雄分院
檢察署檢察長駁回再議（96年度上聲議字第1387號），經本院依
告訴人聲請裁定交付審判（96年度聲判字第13號），判決如下：
    主  文
乙○○意圖為自己不法之所有，而侵占自己持有他人之物，處有
期徒刑拾月；減為有期徒刑伍月，如易科罰金，以銀元佰元即
新臺幣玖佰元折算壹日。緩刑肆年，並應於本判決確定之日起，
年內向被害人中租迪和股份有限公司支付新臺幣佰捌拾萬
零壹佰元（含自民國九十七年五月份起已經清償部分）之財產損
害賠償。
    事  實
一、乙○○為坐落高雄縣阿蓮鄉○○路136 號，「佳亮沖印彩色
    」獨資商號之負責人，於民國94年9 月7 日以附條件買賣方
    式，向中租迪和股份有限公司（下稱中租迪和公司）購買總
    價新臺幣（下同）4,731,300 元，內容包括1.沖紙機機器設
    備（即彩色沖印機）、2.數位印相站桌上版（即點選相片機
    ）、3.KDIS電腦組（含數位印相站軟體）各1 台之全套數位
    彩色沖印設備機器，約定買方乙○○應自94年10月7 日起至
    99年9 月7 日止，以每月1 期，每期75,100元之方式分期給
    付，價款尚未全部付清前，就買賣標的物僅得先行占有使用
    ，其所有權仍屬賣方中租迪和公司保有等條件，並完成設定
    登記，詎乙○○因前開契約關係而持有上開沖印設備後，為
    處理自己積欠另一債權人林千慧之債務，竟基於意圖為自己
    不法所有之侵占犯意，於95年3 月9 日晚間某時，在上址與
    林千慧委託之代理人鄧蓮達簽定協議書，將自己持有之上開
    設備1.沖紙機機器設備，連同其他傢俱等物一併讓與林千慧
    ，行使屬於該物所有權人享有之處分權能，表露變易持有為
    所有之意思而侵占之。嗣中租迪和公司因乙○○於95年7 月
    間即停止給付，並發現林千慧於95年7 月12日派員前往搬取
    上開沖紙機機器設備而得悉上情。
二、案經中租迪和公司因告訴經臺灣屏東地方法院檢察署檢察官
    為不起訴處分，聲請再議又經臺灣高等法院高雄分院檢察署
    檢察長駁回再議而聲請本院裁定交付審判。
    理  由
一、證據審查部分
  (一)按被告以外之人包括共犯、共同被告、被害人、證人等於審
    判外之言詞或書面陳述，因違反直接審理及言詞審理之原則
    ，應令踐行證人具結程序並使被告得以行交互詰問權利，始
    符合正當法律程序及憲法賦予人民訴訟權及防禦權之旨，司
    法院大法官會議釋字第384 號、第582 號解釋意旨可供參考
    。又依刑事訴訟法第159 條第1 項規定，被告以外之人於審
    判外之言詞或書面陳述等傳聞證據，原則上無證據能力。卷
    附告訴人中租公司提出之刑事告訴狀、證人即告訴代理人甲
    ○○於偵查中經檢察官訊問時，未經具結所為之陳述，為被
    告以外之人於審判外之陳述，經查無得為證據之例外情形，
    應認為無證據能力。
  (二)被告以外之人於偵查中向檢察官所為之陳述，除顯有不可信
    之情況者外，得為證據，刑事訴訟法第159 條之1 第2 項定
    有明文。卷附證人林千慧於偵查中接受檢察官訊問時經具結
    後所為陳述，依現有卷證既不能認為有顯不可信之情況，應
    認為有證據能力。
  (三)卷附營利登記資料、附條件買賣契約書、經濟部工業局動產
    擔保交易（附條件買賣登記書）固為被告以外之人於審判外
    所為陳述，然其性質均為具公務員身分之承辦人員於業務上
    製作之紀錄文書及證明文書，依現有卷證均不能認為有何顯
    不可信之情況，應認為有證據能力。
  (四)又「被告以外之人於審判外之陳述，雖不符前4 條之規定（
    即傳聞法則例外得為證據之情形），而經當事人於審判程序
    同意作為證據，法院審酌該言詞陳述或書面陳述作成時之情
    況，認為適當者，亦得為證據。」；「當事人、代理人或辯
    護人於法院調查證據時，知有第159 條第1 項不得為證據之
    情形，而未於言詞辯論終結前聲明異議者，視為有前項之同
    意。」，刑事訴訟法第159 條之5 定有明文。卷附高雄縣政
    府警察局湖內分局阿蓮分駐所受理各類案件紀錄表固具有前
    開審判外陳述之性質，然經本院調查證據時，當事人檢察官
    及被告均未於言詞辯論終結前聲明異議，本院審酌其內容認
    以得為證據為適當。
二、本件被告乙○○為佳亮沖印彩色商號之負責人，為購買上列
    全套彩色沖印設備而與中租迪和公司成立前開內容之附條件
    買賣契約，旋又與其另一債權人林千慧之代理人簽立讓與協
    議，嗣乙○○於95年7 月間即停止給付附條件買賣分期款，
    林千慧亦於95年7 月12日派人將屬於上開全套彩色沖印設備
    一部之沖紙機機器設備搬走等情，除據被告乙○○自承不諱
    ，並經證人林千慧於偵查中經檢察官訊問時、證人即告訴人
    公司員工甲○○於本院審理時到庭具結後證述綦詳，復有營
    利登記資料、附條件買賣契約書、經濟部工業局動產擔保交
    易（附條件買賣登記書），及高雄縣政府警察局湖內分局阿
    蓮分駐所警員因林千慧前揭時地派員前往搬取設備時，據報
    到場處理而製作之受理各類案件紀錄表在卷可稽，堪信為真
    。訊據被告乙○○雖矢口否認有何侵占犯行，辯稱：伊係在
    遭強迫之情形下才簽立上開讓與協議書，且簽立時對方也表
    示不會來搬，只是要讓她老公安心云云，並聲請傳喚證人即
    因來店收帳而在其簽立上開協議書當日在場目擊經過之人丙
    ○○到庭為證。然姑不論依被告乙○○所辯，其當時究係因
    遭強迫而不得不同意讓與，亦或因對方哄騙致誤以為所簽僅
    係合意製作之虛偽文書而無讓與處分該物之認識，已然矛盾
    ；縱證人丙○○於本院審理時，雖證稱伊當日到場時，曾看
    見該名手上持有一本透明夾子，內置蓋滿印章、簽名之類文
    件之女子，在現場停留約2 、3 小時，並在店內走來走去，
    臉色不太好，被告則一直忙著幫客人拍照、拿照片，未理會
    該女子，嗣被告曾要求伊等一下，即與該女子上樓約10餘分
    鐘等語，然對當時該名女子除臉色不佳外，有無其他不當言
    詞、舉動，甚或在2 人上樓時，是否聽聞任何異常聲響等節
    ，則均表示不曾有之（本院卷第42頁至第46頁），猶與被告
    乙○○所稱遭強迫之情節迥然有異。衡情，苟被告乙○○前
    揭時地簽立協議時，果因當場遭脅迫而不得不然，全無讓與
    其物以處理自己債務之意思，則該物既未經當場搬走，依常
    情其嗣後自應儘速告知該物所有人以謀解決防免之道，詎被
    告乙○○自95年3 月9 日簽立該協議書後，至95年7 月12日
    林千慧前來取物時，相隔逾4 月之間，不僅不曾告知告訴人
    ，縱其在本院審理時亦自承於簽立協議當時，客觀上既無依
    約定條件清償積欠林千慧債務之能力，主觀上亦欠缺具體確
    實之還款計畫（本院卷第67頁反面），是其對該物將因自己
    行為而成為他人取償之標的，顯有明確之認識，為意欲處理
    自己債務，竟仍執意為之；又其依前開附條件買賣契約約定
    ，於全部價金清償完畢前，對於該買賣標的物僅得占有使用
    ，不得為讓與其物以為信託擔保或逕予抵償債務等，屬於所
    有權權能表現之處分行為，是其主觀上為自己不法所有意圖
    而為前揭犯行，堪予認定。本件被告犯罪事證已臻明確，應
    依法論科。
三、按刑法上之侵占罪為即成犯，於行為人變易其原來之持有意
    思為不法所有之意思，而逕為所有人之行為時，其犯罪即告
    完成（最高法院88年度台上字第6426號判決參照）。前揭被
    告乙○○為處理自己債務而將依約持有之告訴人所有財產讓
    與他人，核其所為係犯刑法第335 條第1 項侵占罪。該罪法
    定刑關於罰金之規定，依94年2 月2 日修正公布，並於被告
    行為後自95年7 月1 日起施行之刑法第33條第5 款規定：「
    罰金：新臺幣1,000 元以上，以百元計算之。」較諸修正前
    刑法第33條第5 款為「罰金：1 元以上。」之規定，並未較
    有利於被告，依刑法第2 條第1 項前段規定，就法定刑關於
    罰金部分之適用，應依行為時之法律即修正前刑法第33條第
    5 款之規定。
四、爰審酌被告乙○○之年齡、品行、智識能力、犯罪情狀、手
    段、犯罪侵占財物之價值、對於法益所生侵害之程度，其為
    57年5 月3 日出生、受有專科畢業教育程度、現以攤販為業
    之人，業據於本院審理時陳明在卷，本件犯罪時年38歲，前
    無因犯罪經法院判刑確定之紀錄，有臺灣高等法院被告前案
    紀錄表及臺灣屏東地方法院檢察署刑案資料查註紀錄表各1
    份在卷可按，素行尚可，又其為處理自己債務而以鄰為壑，
    將告訴人所有之財產轉讓他人之動機，以簽立協議書約定轉
    讓他人財產方式犯罪之手段，造成告訴人受有380 餘萬元損
    害之情節，對於社會交易秩序及人際互動信賴關係所生侵害
    之程度，及其犯罪後，及至本院開始審理時，仍執前詞掩飾
    ，幾經曉諭後，始知與被害人協調處理，並自97年5 月間起
    ，按月勉力清償告訴人20,000元，有匯款單3 紙、協議書1
    份在卷可參等犯後態度及其他一切情狀，量處如主文所示之
    刑，以資儆懲。
五、本件被告犯罪時間在96年4 月24日以前，所犯為刑法第335
    條第1 項侵占罪，合於減刑條件，爰依中華民國96年罪犯減
    刑條例第2 條第1 項第3 款、第9 條之規定，減其刑期2 分
    之1 ，又考量94年2 月2 日修正公布之刑法第41條，於本件
    被告犯罪後，業於95年7 月1 日生效施行，關於易科罰金之
    折算標準，原規定以銀元1 元以上3 元以下折算1 日，修正
    後規定則以新臺幣1 千元、2 千元、3 千元折算1 日，並應
    適用被告行為時之法律即95年7 月1 日修正生效施行前之刑
    法第41條第1 項前段規定，諭知易科罰金之折算標準。
六、又按犯罪在前開修正刑法施行前，而於施行後裁判，則其緩
    刑之宣告，應適用修正後第74條之規定（最高法院95年5 月
    23日95年度第8 次刑庭會議決議參照），被告乙○○前未曾
    因犯罪經法院判刑確定，已如前述，其此因一時失慮而誤罹
    刑典，茲考量其正值壯年，並有正當工作，因本件犯行而面
    臨個人、家庭重要轉折，若經此教訓而能時時警惕，真心悔
    改，並能勉力清償積欠告訴人之款項，以負責態度處理行為
    之後果，兼為迥戒，基於國家、社會人力資源之有效運用，
    及其個人未來生涯之考量，尚非無暫緩執行以觀後效之餘地
    ，爰併諭知緩刑4 年，並應於3 年內向被害人即告訴人中租
    迪和股份有限公司支付如告訴代理人於本院審理時陳報其尚
    欠之債額，即新臺幣3,830,100 元（含前述自97年5 月份起
    已經清償部分）之財產損害賠償，以啟自新。
七、另罰金罰鍰提高標準條例第2 條因上開修正後刑法第41條已
    就易科罰金之折算標準予以明文而無存在必要，於95年5 月
    17日經修正刪除，95年7 月1 日生效，然本件既仍適用修正
    前刑法第41條第1 項前段之規定定被告易科罰金之折算標準
    ，自仍應適用修正前罰金罰鍰提高標準條例第2 條之規定提
    高折算之罰金數額，茲為免與刑法第41條第1 項修正施行後
    所定易科罰金折算標準改採新臺幣計算產生混淆，爰依現行
    法規所定貨幣單位折算新臺幣條例第2 條敘明其易科罰金應
    折算新臺幣之數額，附此敘明。
據上論斷，應依刑事訴訟法第299 條第1 項前段，刑法第2 條第
1 項、第335 條第1 項、94年2 月2 日修正公布前刑法第41條第
1 項、刑法第74條第1 項、第2 項第3 款，罰金罰鍰提高標準條
例第1 條前段、修正前罰金罰鍰提高標準條例第2 條，中華民國
96 年 罪犯減刑條例第2 條第1 項第3 款、第7 條、第9 條，判
決如主文。
本案經檢察官許英輝到庭執行職務
中    華    民    國    97    年    7     月    29    日
                  刑事第二庭  審判長法  官  黃國永
                                    法  官  蘇碧珠
                                    法  官  陳松檀
以上正本證明與原本無異。
如不服本判決應於收受本判決後達後10日內向本院提出上訴書狀
，其未敘述上訴理由者，並得於提起上訴後10日內向本院補提理
由書狀（均須按他造當事人之人數附繕本）「切勿逕送上級法院
」
中    華    民    國    97    年    7     月    29    日
                                    書記官  林祥玉
附錄本判決論罪之法條：
中華民國刑法第335條
意圖為自己或第三人不法之所有，而侵占自己持有他人之物者，
處5 年以下有期徒刑、拘役或科或併科1 千元以下罰金。
前項之未遂犯罰之。


司法院資訊處製作；財團法人民間司法改革基金會備份。
